【裁判字號】    92,台上,2369
【裁判日期】    920501
【裁判案由】    貪污等
【裁判全文】
最高法院刑事判決                              九十二年度台上字第二三六九號
    上  訴  人  乙○○
    選任辯護人  楊祺雄律師
                陳志傑律師
    上  訴  人  甲○○
    選任辯護人  林家祺律師
                李兆環律師
右上訴人等因貪污等罪案件，不服台灣高等法院中華民國九十一年八月一日第二審更
審判決（九十一年度上更(一)字第一一一號，起訴案號：台灣桃園地方法院檢察署八十
六年度偵字第一五九三、三八六四、六○四四號），提起上訴，本院判決如左：
    主  文
原判決關於甲○○、乙○○部分撤銷，發回台灣高等法院。
    理  由
本件原判決認定上訴人甲○○原係前台灣省交通處公路局第一區工程處（下稱省公路
局一工處）總務室出納，為依據法令從事公務之人員。明知上訴人乙○○所經營之「
永謙營造股份有限公司」（下稱永謙公司），因資金緊絀，亟須現金週轉，乃與乙○
○基於共同之概括犯意聯絡，先後於(一)民國七十九年十月十九日永謙公司與省公路局
一工處簽約承攬該處新工股所發包之「台一線龜山外環線段道路新闢工程」，依工程
合約書約定得標廠商應繳納之履約保證金，得以主辦工程機關認可之銀行所出具之保
證金保證書或差額保證書換抵，乙○○遂偽刻「華僑商業銀行桃園分行」及該行董事
長「蔡紹華」之印章各一枚，偽造華僑商業銀行同意擔保之私文書後，以永謙公司名
義，申請抵付應繳之保證金新台幣（下同）一千二百二十二萬五千六百元，並申請發
還押標金。甲○○明知得標廠商提出銀行之履約（或差額）保證金保證書，均需親赴
開立銀行與得標廠商對保，以防虛偽，惟於同年十二月二十七日，至永謙公司擬會同
乙○○前往華僑銀行桃園分行對保時，乙○○告知上情，甲○○基於圖利永謙公司之
概括犯意，允諾不至銀行對保，逕由乙○○於保證書對保覆章欄內偽蓋「華僑商業銀
行」及「蔡紹華」之印章，再由甲○○於對保人欄內核章，持向新工股逐級核章後轉
由會計部門審核，致承辦人員陷於錯誤，永謙公司因而獲有免付上開保證金之利益，
會計部門並製作支出傳票，通知出納部門於同月二十七日交付保證金七百五十萬元予
永謙公司。甲○○為掩飾犯行。另基於概括之犯意，於當月份短程差費報告表上，登
載其於七十九年十二月二十七日至銀行辦理對保之不實事項後，層轉前開單位主管核
可，持以行使，足生損害於前開機關對於差假管理之正確性。(二)八十二年十二月十七
日、八十三年七月二十六日，永謙公司與省公路局一工處簽約承攬「觀音段拓寬改善
工程」、「中壢段拓寬改善工程」、「省公路局一工處第四公務段辦公大樓改建工程
」，並分別繳納押標金一千萬元、三百萬元後，彼等復以同一手法，偽造「華僑商業
銀行桃園分行」同意擔保之私文書後，以永謙公司名義，持向省公路局一工處工務課
申請換抵應繳納之保證金四千四百六十五萬九千六百元、三百三十四萬六千八百元，
並申請發還押標金，待甲○○取得該保證書，持往永謙公司後，由乙○○在該二紙保
證書對保覆章欄內偽蓋「華僑商業銀行桃園分行」及「曾文傑」之印章，而由甲○○
在對保人欄內核章，持向工務課逐級核章後，轉交會計部門審核，致承辦人員陷於錯
誤予以核准，使永謙公司因而獲有免付上開保證金之利益，會計部門並製作傳票通知
出納部門於八十三年一月四日交還保證金一千萬元、同年九月五日交還保證金三百萬
元；甲○○為掩飾犯行，復於當月份短程差費報告表公文書上，填載其於八十三年九
月二日曾至銀行就第四工務段新建大樓對保之不實事項，層轉前開單位主管核可，足
生損害於前開機關對於差假管理之正確性。(三)永謙公司於八十五年四月二十九日與省
公路局一工處簽約承攬「省公路局一工處第三工務段辦公室新建工程」，繳納押標金
三百五十萬元後，尚須補繳七百七十六萬二千元之保證金，乙○○續於同年五月十五
日偽蓋「華僑商業銀行」及經理「曾文傑」之印章於差額保證金保證書上，偽造華僑
商業銀行桃園分行同意承擔七百七十六萬二千元之履約保證責任之私文書後，以永謙
公司名義持向省公路局一工處新工股抵繳差額保證金，待該保證書轉交出納部門辦理
對保手續時，甲○○亦將保證書持至永謙公司，交由乙○○於保證書對保覆章欄內偽
蓋「華僑商業銀行」及經理「曾文傑」之印章，再由甲○○取回在對保人欄內核章，
持向新工股逐級核章，並送至會計室審核存查，永謙公司亦因此獲有免付上開保證金
之利益等情。爰撤銷第一審關於甲○○、乙○○部分之不當判決，改判論處甲○○連
續對於主管事務，明知違背法令，直接圖私人不法利益，因而獲得利益；賴昌明共同
連續行使偽造私文書，足以生損害於他人罪刑。固非無見。
惟查：(一)八十一年七月十七日修正貪污治罪條例第六條第一項第四款規定：對於主管
或監督之事務，直接或間接圖利者，處五年以上有期徒刑，得併科新台幣一百萬元以
下罰金；未遂犯罰之（第二項）。八十五年十月二十三日修正同條項第四款：對於主
管或監督之事務，直接或間接圖私人不法之利益者，處五年以上有期徒刑，得併科新
台幣三千萬元以下罰金；未遂犯罰之（第二項）。九十年十一月七日修正同條第四款
：對於主管或監督之事務，明知違背法令，直接或間接圖自己或其他私人不法之利益
，因而獲得利益者，處五年以上有期徒刑，得併科新台幣三千萬元以下罰金。比較行
為時法、中間法及裁判時法之結果，最高本刑均規定為五年以上有期徒刑，但行為時
法，其罰金刑定為新台幣一百萬元以下，中間法及裁判時法定為新台幣三千萬元以下
，自以行為時法對被告最為有利。惟就其犯罪構成要件觀之，裁判時法對於主管或監
督之事務，直接或間接圖利者，則以「明知違背法令」，「圖自己或其他私人不法利
益」，「因而獲得利益」者為要件。將刑之可罰性，限縮在圖私人不法利益，排除圖
利國庫之行為，並明定所圖得利益為不法利益，將圖利罪規定為實害犯，以獲得利益
為必要，且不罰未遂犯。比較行為時法及裁判時法之結果，又以裁判時法之規定對被
告較為有利。本件原判決事實既已認定：甲○○對於主管之事務，「明知違背法令」
、「直接圖私人不法利益」、「因而獲得利益」等要件。均該當於行為時貪污治罪條
例第六條第一項第四款及裁判時貪污治罪條例第六條第四款之構成要件。茲行為時法
之刑度既較裁判時法為輕，對甲○○較為有利，原判決卻適用裁判時貪污治罪條例第
六條第一項第四款處斷，自有適用法則不當之違背法令。(二)科刑之判決書，須將認定
之犯罪事實詳記於事實欄，然後於理由內逐一說明其憑以認定之證據，使事實與理由
兩相一致，方為合法，倘事實欄已有敘及，而理由內未加說明，是為理由不備，理由
已加說明，而事實欄無此記載，則理由失其依據，均足構成撤銷之原因。行為時貪污
治罪條例第六條第一項第四款圖利罪之條文，既於九十年十一月七日修正為：「對於
主管或監督之事務，明知違背法令，直接或間接圖自己或其他私人不法利益，因而獲
得利益者」。其犯罪構成要件以行為人「明知違背法令」為必要。所謂「違背法令」
，依立法理由之說明，該「法令」係指法律、法律授權之法規命令、職權命令、委辦
規則等，對多數不特定人民就一般事項所作對外發生法律效果之規定而言。原判決認
定甲○○直接圖利永謙公司，因而獲得利益。然其圖利永謙公司之不法利益究係違背
何項「法令」規定？以及乙○○囑請不知情刻印店，偽刻之「曾文傑」印章，究為幾
枚？非惟未於事實欄為詳實之記載，抑且未於理由欄說明其憑以認定之依據，委有判
決理由欠備之違誤。(三)公務員對主管或監督之事務，直接或間接圖利罪，雖係身分犯
，然若無身分者與有此身分之公務員，彼此間有共同圖利自己或他人之犯意聯絡及行
為分擔，按諸刑法第二十八條及貪污治罪條例第三條之規定，仍應論以圖利罪之共同
正犯。又公司為法人，公司負責人為自然人，二者在法律上並非同一人格主體，財產
權各自獨立。甲○○違背法令，圖利乙○○所屬之永謙公司，因而獲得不利法益，其
圖利之對象為永謙公司，非乙○○個人。乙○○雖不具公務員身分，但若與具有公務
員身分之甲○○有共同圖利永謙公司之犯意聯絡或行為分擔，即非處於相互對立之對
向關係，而係相互一致之共同關係，仍非不可成為圖利罪之共同正犯。原判決既認定
甲○○明知乙○○所提供由銀行名義出具之履約保證書係屬偽造，仍受乙○○請託，
未予對保，使永謙公司所承包之工程免付保證金並領回部分押標金，直接圖利永謙公
司，使該公司因而獲得不法利益，除犯裁判時貪污治罪條例第六條第一項第四款之直
接圖利罪外，另犯刑法第二百十六條、第二百十條之行使偽造私文書罪，而乙○○亦
犯刑法第二百十六條、二百十條之行使偽造私文書罪，甲○○所犯行使偽造私文書罪
，與乙○○間，有犯意聯絡及行為分擔，均為共同正犯等語，則原判決僅就乙○○論
以刑法第二百十六條、第二百十條之行使偽造私文書罪，置有無與甲○○共犯圖利罪
部分於不論，其適用法律，難謂妥適。(四)刑事訴訟法第三百七十九條第十四款規定：
判決不載理由或所載理由矛盾者，其判決當然違背法令；原判決先於理由一(一)敘明：
「甲○○於（法務部調查局）台北縣調查站固自白前開犯行，惟於原審堅稱：『當時
我是答稱不知道履約保證書是假的，但後來又經過十幾個小時的疲勞訊問，我因受不
了，所以才承認……（是調查局先寫好筆錄，並向我說這樣對我比較有利，才在疲勞
訊問下，在筆錄上簽名）……，調查局訊問時，我有請律師在場，律師在場時對上開
問題我都否認，但律師在午夜十二點左右離開調查局後，因調查局疲勞訊問，我精神
上受不了，所以才承認上開那些問題」等語。經調取偵訊錄影帶勘驗結果，甲○○確
係於八十六年三月十日十時二十六分接受訊問，翌日（十一日）四時二十三分始在筆
錄上簽名，其間歷時十七小時又五十七分，惟卷附調查筆錄之頁數，卻僅短短五張，
是前開調查筆錄，應係以疲勞訊問之不正之方法取得，其自白既非出於任意性，即難
採為斷罪資料」等語，似已排除該項自白之證據能力。嗣又於理由一(四)說明：「甲○
○雖於偵查時另供稱：伊於對保當日，係乙○○向伊佯稱為免白忙及方便起見，由乙
○○先去銀行看經理在不在，如在再回來載伊，或以停車不便為由，在對保當日請伊
在車內等候，致伊受騙，……暨於本院供稱：乙○○有帶伊到銀行要去對保，他說伊
年紀大上下樓不方便，叫伊在會客室等，他去找銀行經理蓋章對保就可以，回來就拿
已對完保之資料給伊等語，惟已與其於台北縣調查站調查時供承伊事實上並未到華僑
商業銀行桃園分行對保，都是乙○○將已蓋好銀行對保章之上揭四張銀行履約保證金
保證書交給伊，由伊交給工務單位據以申請退還押標金等語不符，……茍甲○○確與
乙○○一同前往銀行辦理對保，則其既已到銀行，又豈有不辦理對保之理。是甲○○
與乙○○顯無一同到銀行，並由乙○○代為辦理對保乙事，甲○○及乙○○事後翻異
前詞改稱有一同到銀行對保云云，顯非事實，殊非可採」等詞。其就論敘甲○○在台
北縣調查站自白之證據能力，前後理由矛盾，併有違誤。以上為上訴意旨所指摘及本
院得依職權調查之事項，應認原判決關於上訴人等部分仍有發回更審之原因。
據上論結，應依刑事訴訟法第三百九十七條、第四百零一條，判決如主文。
中      華      民      國    九十二    年      五      月      一      日
                              最高法院刑事第四庭
                                  審判長法官  紀  俊  乾
                                        法官  黃  正  興
                                        法官  劉  介  民
                                        法官  陳  東  誥
                                        法官  林  開  任
      右正本證明與原本無異
                                              書  記  官
中      華      民      國    九十二    年      五      月      五      日


司法院資訊處製作；財團法人民間司法改革基金會備份。
